臺灣高等法院臺南分院民事判決　100年度上字第150號
上　訴　人　羅嘉錡
訴訟代理人　汪玉蓮　律師
被　上訴人　龔宏昌
上列當事人間請求返還借款事件，上訴人對於中華民國100年4月
24 日臺灣嘉義地方法院第一審判決（99年度訴字第693號）提起
上訴，本院於100年9月27日言詞辯論終結，判決如下：
    主  文
上訴駁回。
第二審訴訟費用由上訴人負擔。
    事實及理由
一、按以各連帶債務人為共同被告提起給付之訴，被告一人提出
    非基於其個人關係之抗辯且有理由者，對於被告各人屬必須
    合一確定，始有民事訴訟法第五十六條第一款規定之適用。
    本件被上訴人對上訴人及一審共同被告羅李美子等人提起連
    帶清償借款之訴訟，上訴人對於原判決提起上訴，雖提出非
    基於其個人關係之抗辯，但非有理由，自無上開法文之適用
    ，爰不併列一審共同被告羅李美子等五人為上訴人，合先敘
    明。
二、被上訴人主張，民國94年3月間，其岳父羅榮喜向其借款300
    萬元，以清償訴外人林永善之借款。伊乃依羅榮喜之指示，
    於94年3月25日、4月22日、4月22日先後匯款林永善各100萬
    元、150萬元、50萬元，羅榮喜未及清償該借款，於96年7月
    1日死亡，上訴人及一審共同被告羅李美子等人係羅榮喜之
    繼承人，依法就被繼承人之債務負連帶清償責任，雖經伊以
    存證信函催告其等清償，均未置理，爰依借貸、繼承之法律
    關係，請求判決命上訴人與一審共同被告羅李美子等如數連
    帶清償並加算法定遲延利息等語。
三、上訴人則以：其被繼承人羅榮喜雖確積欠林永善上開借款，
    但被上訴人匯款與林永善之原因多端，無從認定上開匯款係
    羅榮喜向其借用等語，資為抗辯。
四、原審判決命上訴人應與一審共同被告羅彩月、羅安賢、羅李
    美子、羅采芸、羅安順連帶給付三百萬元及法定遲延利息，
    上訴人提起上訴，聲明：原判決廢棄。被上訴人在第一審之
    訴及假執行聲請均駁回。
    被上訴人答辯聲明：上訴駁回。
五、被上訴人主張，羅榮喜為其岳父，於96年7月1日死亡，上訴
    人與一審共同被告羅李美子、羅彩月、羅安賢、羅采芸、羅
    安順係羅榮喜之繼承人，其於94年3月25日匯款100萬元，同
    年4月22日匯款150萬元、50萬元至林永善之銀行帳戶內，其
    中50萬元由其妻羅彩月名義匯款之事實，已據其提出匯款申
    請書三張、繼承系統表、戶籍謄本為證（原審卷第5至8頁、
    第38至41頁），且為上訴人所不爭執，堪信為真實。茲被上
    訴人主張羅榮喜生前欠林永善300萬元，向伊借款清償，上
    訴人係繼承人應與其他繼承人連帶清償借款等語，上訴人則
    否認其主張，並以前開情詞置辯。是本件應審究者，乃羅榮
    喜有無向被上訴人借貸上開款項？查：
  (一)林永善於原審證稱：「伊與原告間並無債權債務關係，羅榮
    喜生前因繳不起銀行貸款，曾請伊幫忙清償兩年貸款利息29
    6萬元，因代償貸款利息距離還款已經經過4、5年，所以羅
    榮喜同意再加4萬元作為補貼利息用；當時羅榮喜有說，會
    請其女婿原告匯錢予伊，後來查證結果，300萬元確實有全
    部匯進來」等語（原審卷第91至92頁）。
  (二)上訴人之生母歐淑英（係羅榮喜之同居人，實際上負責處理
    羅榮喜之財務）於本院證稱：「林永善有替我先生還銀行貸
    款300萬元，被上訴人要替羅榮喜還這筆300萬元」等語（本
    院卷第46頁反面）。
  (三)證人林永善與兩造並無關係，當無偏袒一方之理，證人歐淑
    英係上訴人之生母，更不可能故為不利上訴人之證言，其等
    上開證言應屬可採。依其等證言，堪認羅榮喜生前負欠林永
    善300萬元，該款項係由被上訴人代為清償。雖其中一筆匯
    款係由被上訴人之妻羅彩月名義匯出，但夫妻日常事務常有
    互相代理之事，羅彩月又係羅榮喜之女，則被上訴人委由配
    偶羅彩月代為匯款，核屬事理之常，上訴人抗辯其中50萬元
    非被上訴人所有云云，自非可取。
  (四)應再審究者，乃被上訴人代羅榮喜清償上開債務，基於何項
    法律關係，被上訴人主張係羅榮喜向其借用，上訴人則否認
    其主張。自應由被上訴人舉證證明其所主張之借貸關係之存
    在。
    (1)一審共同被告羅李美子、羅采芸、羅彩月均不否認，上開
      匯款係其被繼承人羅榮喜所借用（原審卷第92頁），雖共
      同被告不利於己之陳述，對全體共同被告不生效力，惟法
      院非不得依自由心證判斷事實之資料。
    (2)查被上訴人代替羅榮喜清償之系爭債務，係因林永善之子
      女出國讀書急須用錢，乃向羅榮喜催討，羅榮喜一時籌措
      不及，此項經過，已經歐淑英於本院陳述明確，則羅榮喜
      因林永善臨時催討，先向有能力籌款之長女婿借款應急，
      乃屬必然之舉。
    (3)反之，上訴人及其生母歐淑英主張，該款係女兒（女婿）
      送給父親（岳父），非借款云云，則與常理不符。蓋羅榮
      喜育有二子三女，且留有相當財產，子女均受良好教育，
      分別成家立業，作為父親之羅榮喜豈肯讓該債務獨由已出
      嫁之女兒一人單獨負責而其他子女不必負責？況羅彩月係
      受薪階級，逢年過節包個三萬、二萬紅包孝順娘家父母，
      固屬子女之常有行為，但於非有餘力，須向銀行貸款始能
      籌措，且高達300萬元，若謂該巨款係女兒（女婿）無償
      贈與父親，則顯與常情有違，為何其他被繼承人不贈與父
      親，替父親還款？
    (4)一般人間借貸金錢，為免日後爭執，固常有書立借據之事
      ，但被上訴人與羅榮喜係翁婿關係，關係甚深，豈有書立
      字據之理？再者如上所述，羅榮喜留有甚多土地房屋，係
      罹患癌症多年後去世，此筆欠款既由被上訴人代其清償，
      其生前勢必交待被繼承人全體妥為處理，被上訴人主張，
      其岳父於病床前猶再三交待應返還伊本筆款項，羅李美子
      、歐淑英（上訴人生母）及其他繼承人均曾聽聞岳父之指
      示一節，應屬可信。參諸被上訴人提出，歐淑英不否認真
      正之歐淑英親筆書立之羅榮喜遺產概況（原審卷第73頁）
      ，亦載有「貸款280萬、140萬」、「彩月300萬」字樣，
      此項記載即聲明羅榮喜之負債部分，亦堪佐證羅榮喜生前
      確曾交待其負欠之系爭債務。此亦所以全體繼承人除上訴
      人一人否認外，均未爭執系爭被上訴人匯入林永善之300
      萬元，係父親生前借用。
    (5)綜上，被上訴人主張，上開匯款係羅榮喜向其借用，以清
      償林永善之債務一節，為可採。
  (五)九十八年修正前民法第1153條規定：繼承人對於被繼承人之
    債務，負連帶責任。羅榮喜係於96年7月1日死亡，上訴人既
    未拋棄繼承或限定繼承，自應與其他繼承人負連帶清償之責
    任。
六、從而，被上訴人依消費借貸、繼承之法律關係，請求上訴人
    與一審共同被告羅李美子等連帶給付300萬元，並自起訴狀
    繕本送達翌日起即99年12月4日起至清償日止，按年息5％計
    算之利息，為有理由，應予准許。原審判命上訴人給付，並
    依兩造之聲請，分別為附條件之准、免假執行宣告，於法並
    無不合。上訴意旨指摘原判決不當，求予廢棄改判，為無理
    由，應予駁回。
七、據上論結，本件上訴為無理由，依民事訴訟法第449條第1項
    、第78條，判決如主文。
中    華    民    國  100    年    9    月    30    日
                民事第四庭    審判長法  官  吳上康
                                    法  官  蔡勝雄
                                    法  官  王浦傑
上為正本係照原本作成。
如不服本判決，應於收受送達後20日內向本院提出上訴書狀，其
未表明上訴理由者，應於提出上訴後20日內向本院補提出理由書
狀（均須按他造當事人之人數附繕本）上訴時應提出委任律師或
具有律師資格之人之委任狀；委任有律師資格者，另應附具律師
資格證書及釋明委任人與受任人有民事訴訟法第466條之1第1項
但書或第2項（詳附註）所定關係之釋明文書影本。如委任律師
提起上訴者，應一併繳納上訴審裁判費。
中    華    民    國   100    年    10    月    3     日
                                      書記官  李淑華
【附註】
民事訴訟法第466條之1：
(1)對於第二審判決上訴，上訴人應委任律師為訴訟代理人。但上
  訴人或其法定代理人具有律師資格者，不在此限。
(2)上訴人之配偶、三親等內之血親、二親等內之姻親，或上訴人
  為法人、中央或地方機關時，其所屬專任人員具有律師資格並
  經法院認為適當者，亦得為第三審訴訟代理人。
民事訴訟法第466條之2第1項：
  上訴人無資力委任訴訟代理人者，得依訴訟救助之規定，聲請
  第三審法院為之選任律師為其訴訟代理人。